臺灣高等法院臺中分院民事判決　　　九十一年度上易字第三八號
　　　上　訴　人　甲○○
　　　法定代理人　乙○○○
　　　訴訟代理人　丙○○
右當事人間請求給付承攬報酬事件，上訴人對於中華民國九十年十二月三日臺灣臺中
地方法院九十年度訴字第七九四號第一審判決提起上訴，本院判決如左：
      主      文
上訴駁回。
第二審訴訟費用由上訴人負擔。
      事實及理由
一、本件上訴人起訴主張：上訴人於民國（下同）八十六年二月二十七日向被上訴人
    承攬台線日月潭～水里73k+640～76k+200急彎改善工程之模板工程，約定承攬
    報酬為新台幣（下同）三百七十八萬八千四百十元，另追加工程款為二十二萬元
    ，合計四百萬八千四百十元，扣除上訴人已請領之報酬三百二十萬一千九百三十
    八元，及雙方合意扣減之報酬二十八萬元外，被上訴人尚欠工程尾款五十二萬六
    千四百七十二元，被上訴人上開急彎改善工程早經業主於八十七年十二月十六日
    驗收完成，上訴人屢向被上訴人催討欠款，均未獲置理，為此訴請被上訴人應給
    付上訴人五十二萬六千四百七十二元及自支付命令送達翌日起至清償日止，按週
    年利率百分之五計算之利息。經原審為駁回其訴之判決，上訴人提起上訴，聲明
    ：（一）原判決廢棄。（二）被上訴人應給付上訴人五十二萬六千四百七十二元
    及自上訴狀繕本送達翌日起至清償日止，按週年利率百分之五計算之利息。並補
    稱：上訴人承攬工程後，被上訴人陸續以口頭追加雙面模工程，即工程背面坍塌
    下來所補強之部分，上訴人基於信任，未於契約書上附註，惟依民法第一百五十
    三條規定，契約已成立，上訴人亦依約施工完成，被上訴人即應給付報酬；建築
    師公會鑑定報告僅就表面工程鑑測數量，就雙面模部分則未計算，公路局竣工圖
    就此部分中亦未記錄；被上訴人提出簽收單據要上訴人先簽收再請款，上訴人不
    疑有他遂簽字，詎被上訴人事後未支付全數工程款。
二、被上訴人則以：依兩造工程合約書約定，本件工程款係以業主實際驗收數量核實
    計給，兩造曾於八十八年三月二十一日到現場就本件工程施作部分，逐步丈量結
    算完畢，上訴人之子亦有陪同在場，兩造就工程計價單之內容均表同意，並經上
    訴人及其子確認後，才由上訴人簽具工程保固切結書、工程計價單，交付被上訴
    人收執；且依工程慣例，雙面模部分並不計價，被上訴人於結算時已酌量給付上
    訴人施作雙面模部分，建築師公會鑑定報告中亦已計算「追加雙面模」部分，況
    經會算結果，上訴人尚溢領工程款六萬三千一百五十一元，被上訴人並無欠付上
    訴人工程款等語，資為抗辯。因而於本院聲明：駁回上訴。
三、兩造於八十六年二月二十七日簽訂工程合約書，約定上訴人向被上訴人承攬台
    線日月潭～水里73k+640～76k+200急彎改善工程之模板工程，工程款係以業主實
    際驗收數量核實計給，該工程業於八十七年十二月十六日經業主驗收完成，兩造
    於八十八年三月二十一日至現場估驗並簽具工程計價單，上訴人已領取工程款三
    百二十萬一千九百三十八元；又於施工期間，被上訴人代上訴人支付水泥吊車、
    材料、工資等費用，雙方協議以二十八萬元計算，並於工程款中扣除等情，為兩
    造所不爭執，並有工程合約書、工程保固切結書、工程計價單附卷可稽（原審卷
    第十二頁至第二十頁、第四十九頁），堪信為真實。
四、上訴人主張：本件工程款（含追加雙面模部分）共計四百萬八千四百十元，兩造
    估驗當日，上訴人未攜帶施作資料，故未現場丈量，公路局竣工圖及建築師公會
    鑑定報告就追加雙面模部分均未計算，扣除上訴人已領取之三百二十萬一千九百
    三十八元，及兩造合意扣減之代墊款項二十八萬元，被上訴人尚欠工程款五十二
    萬六千四百七十二元等情，並提出工程手寫紀錄資料、被上訴人工地主任於八十
    六年八月二十日書寫尚未付款之估驗單為證（見原審卷第五十八頁至第六十二頁
    ），此為被上訴人所否認，並以前揭情詞置辯。依兩造工程合約書「貳、合約條
    款」中第二點所示：「本工程結算時以業主實際驗收數量核實計給」（參原審卷
    第十四頁），該合約書所附「詳細價目表」（參原審卷第十九頁），工程總價款
    雖記載為三百六十三萬五千四百十元，惟註１欄同時載明：「本數量為預估數量
    ，結算以實做實算」，是本件自應審究上訴人實際施作模板數量，及追加雙面模
    部分應否給付工程款？經查：
    （一）被上訴人自承本件工程款，經兩造於八十八年三月二十一日至現場逐步丈
          量結果，上訴人施作之工程數量如上訴人簽認之工程計價單所示（參原審
          卷第四十九頁）：
          １、軀體模板大型：數量為一萬二千四百六十八平方公尺，以每平方公尺
              二百二十元計算，價值二百七十四萬二千九百六十元。
          ２、軀體模板小型：數量為三千六百二十五點五一平方公尺，以每平方公
              尺一百五十元計算，價值五十四萬三千八百二十七元。
          ３、基樁柱（鋼模）：數量為四十四枝，以每支三千元計算，價值十三萬
              二千元
          ４、合計１至３，為三百四十一萬八千七百八十七元。
    （二）經原審法院會同兩造及臺灣省建築師公會鑑定人員在現場勘驗，並經臺灣
          省建築師公會複核上訴人所施作之模板數量，其鑑定結果認：
          １、經會勘結果，工程竣工圖尺寸及結算數量與現場符合一致（參鑑定報
              告第三頁及附件七會勘紀錄表）。而依會勘當日雙方共同指認施作位
              置，複核竣工圖尺寸及竣工結算數量為（參鑑定報告第九頁）：
              (1)、大型模板：一萬二千五百零二點七四平方公尺。
              (2)、小型模板：三千六百十八點四九平方公尺。
              其中大小模板數量計算，依照兩造工程合約規定。
          ２、上述結算數量不包括下列部分：
              (1)、非雙方共同指認之部分。
              (2)、因天災人禍導致工程重複施作部分。
              (3)、因工程分段或施工誤差所重複施作部分。
          有臺灣省建築師公會模板工程數量鑑定報告書一冊在卷可參。依上開鑑定
          之模板數量，及兩造約定之價格即大型模板每平方公尺二百二十元，小型
          模板每平方公尺一百五十元計算（參兩造工程合約書所附詳細價目表之單
          價欄，原審卷第十九頁），上訴人施作之工程款為三百二十九萬三千三百
          七十六點三元（計算式：12,502.74×220＋3,618.49×150）。
    （三）上開鑑定報告，雖僅就雙方共同指認施作位置為測量，尚有非雙方共同指
          認之施作部分，該部分以大型模板施作，數量共計五百四十四點七六平方
          公尺（參鑑定報告附件九非雙方共同指認之施作部分），惟此部份被上訴
          人抗辯稱：「工程並非僅發包給上訴人做的，工程是八十五年開工，上訴
          人是八十六年二月才加入施作，有些是上訴人加入之前就做了，所以有的
          部分是別人做的」等語（參本院卷第四十九頁），上訴人於本院調查時亦
          自認：「承認工程範圍內不是只有發包給上訴人施作，也有其他人施作模
          板工程」等語（見本院卷第四十九頁），上訴人既無法證明該部分係其施
          作，自不應列入其施作範圍而計算工程款。
    （四）上訴人雖主張：就追加雙面模部分，公路局竣工圖並未記錄，建築師公會
          鑑測之數量顯有不足云云，並提出工作日誌（參鑑定報告附件三）、工程
          手寫紀錄資料、被上訴人工地主任於八十六年八月二十日書寫尚未付款之
          估驗單（參原審卷第五十八頁至第六十二頁）欲資佐證。然查：
          １、上訴人提出之工作日誌，經臺灣省建築師公會鑑定人員詳細閱讀結果
              ，認（參鑑定報告第四頁）：
              (1)、上訴人所記之大小模板數量，係依照其實際使用之模板認定之，
                  與兩造間工程合約規定未盡符合。
              (2)、上訴人所記載每日施作尺寸，非竣工圖尺寸。依工程慣例，結算
                  應以竣工圖尺寸準。
              據此，上訴人提出之工作日誌，既與現場施作情形相符之竣工圖尺寸
              不合，又與兩造間工程合約之約定未相一致，自難以之作為認定上訴
              人施作數量之基準。
          ２、上訴人提出之工程手寫紀錄資料，係其片面認知所寫，另其提出之被
              上訴人工地主任所寫尚未付款之估驗單，日期為八十六年八月二十日
              ，尚難認具正確性或迄今仍尚未付款，均不足以作為上訴人請領工程
              款之依據，應以鑑定報告實地丈量結果為準。
          ３、況鑑定報告已就追加雙面模部分為鑑測（參鑑定報告第六頁之項次十
              四，第七頁、第八頁之項次二十一第二號地錨），鑑定人謝伯昌於本
              院調查時亦證稱：「依工程慣例，是否須製作雙面模於設計時並不知
              道，所以並不計價」等語（見本院卷第四十八頁），上訴人既未能提
              出其他確切之證據證明其確有施作逾被上訴人自承於八十八年三月二
              十一日會算結果之數量，或建築師公會鑑定報告結算之數量，則依舉
　　　　　　　證責任分配原則，上訴人主張本件工程款（含追加工程部分）為四百
　　　　　　　萬八千四百一十元云云，尚難信採。本件僅能以被上訴人所自承之工
　　　　　　　程款三百四十一萬八千七百八十七元，作為計算上訴人得否再行請求
　　　　　　　工程款之基準。
    （五）上訴人業已領取之工程款為三百二十萬一千九百三十八元，雙方就被上訴
          人代墊費用合意扣減報酬為二十八萬元，則經此扣後，上訴人顯已無任何
          工程款可得請求（計算式：3,418,787－3,201,938－280,000＝-63,151）
          。是被上訴人辯稱並未欠付上訴人任何工程款等語，自屬可採。
五、綜上所述，上訴人既無法舉證證明本件工程款為四百萬八千四百一十元，且被上
    訴人確有欠付工程款五十二萬六千四百七十二元之事實，則其依承攬契約請求被
    上訴人給付工程款五十二萬六千四百七十二元及法定遲延利息，洵屬無據，不應
    准許。原審判決以本件工程款不能證明，認上訴人請求為無理由，而駁回上訴人
    之訴，經核並無不當，上訴意旨指摘原判決不當，求予廢棄，其上訴仍為無理由
    ，應予駁回。
六、據上論結，本件上訴為無理由，依民事訴訟法第四百四十九條第一項、第七十八
    條，判決如主文。
中　　　華　　　民　　　國　　九十一　　年　　　七　　　月　　　八　　　日
~B1民事第六庭審判長法　官　吳火川
~B2　　　　　　　　法　官　陳繼先
~B3　　　　　　　　法　官　吳惠郁
右為正本係照原本作成。
不得上訴。
~B 　 　　　　　　書記官　柯孟伶
中　　　華　　　民　　　國　　九十一　　年　　　七　　　月　　　九　　　日
                                                                        Ｈ
